【裁判字號】    97,重訴,102
【裁判日期】    980624
【裁判案由】    所有權移轉登記
【裁判全文】
臺灣嘉義地方法院民事判決             97年度重訴字第102號
原      告  甲○
訴訟代理人  黃木春律師
被      告  乙○○
訴訟代理人  黃銘煌律師
複 代理 人  黃淑雅律師
上列當事人間所有權移轉登記事件，本院於民國98年6月10日言
詞辯論終結，判決如下：
    主  文
被告應將附表所示之土地移轉登記與原告。
訴訟費用由被告負擔。
    事實及理由
一、原告起訴主張：嘉義市○○段221、221-1、222、263、263-
    1、263-2地號土地（下稱系爭土地），現登記為被告所有，
    有土地謄本為證。其中222地號原為原告之母訴外人陳李不
    碟所有，贈與原告，由原告直接委託登記被告名義，其餘5
    筆土地本為原告所有，以贈與為由委託登記被告名義，均約
    定仍為原告所有，由原告管理、使用、收益及處分，有承諾
    書可證。因此所有權狀、買賣契約書均由原告保管（其中22
    1、221-1、222地號，重測前為竹圍子段521-8、521-13地號
    ），以防止被告擅自處分，有贈與所有權移轉贈書3份、所
    有權狀6份，及嘉義市政府地籍圖重測土地標示變更結果通
    知書可證。被告受託登記為所有權人，負有委任關係終止時
    返還所有物之義務。原告以本訴狀之送達為終止系爭土地所
    有權登記委任關係之意思表示。請求其辦理移轉登記返還系
    爭土地所有權給原告。並聲明：被告應將嘉義市○○段221
    、221-1、222、263、263-1、263-2地號土地辦理所有權移
    轉登記還原告。
二、對被告抗辯所為之陳述：
  (一)被告抗辯系爭承諾書上之簽名非其所簽，但系爭承諾書業經
    鈞院囑託法務部調查局鑑定結果，承諾書上之簽名和被告平
    日所簽名之聲請狀、庭寫筆跡、收據及借據筆跡等均相同，
    足證系爭承諾書確為被告所親簽。且承諾書係關於被告財產
    之權利，如此重大之事由，依照一般人經驗法則，不可能遺
    忘。按當事人間所訂契約，除與強行法令相反外，其契約中
    所表示之意思，法院自應依據以為判斷（最高法院19年上字
    第2584號判例參照）。本件承諾書為被告所簽，內容也很明
    確，所列不動產全部是原告所有，信託登記在被告名下，原
    告終止信託關係，請求登記還原告，合法合理。
  (二)被告抗辯系爭土地係被告祖母陳李不碟要贈與被告，被告如
    何願意在承諾書內，承諾該土地係原告所有，信託登記在他
    名下，顯然違背經驗法則。原告為獨生女，父親即訴外人陳
    降另收養一子訴外人陳國安，陳降在民國60年即分析家產，
    一部分福德木業公司及新民企業公司及不動產歸陳國安，由
    陳國安指定登記他自己及其子名下。其餘部分歸原告所有，
    也是由原告登記自己及其子名下。其後陳國安事業不如意，
    於74年12月1日，央求父親出面，由原告與陳降、陳國安訂
    立合約書，將陳國安分得的公司股份及不動產，無論登記其
    本人或其子名義，全部贈與原告，由原告付新臺幣（下同）
    1,000萬元給陳國安，有該合約書可證。該合約第4條即載明
    「丙方（即陳國安）對甲方（即陳降）之元配即母親陳李不
    碟女士之產業亦同時聲明放棄而由甲○承受，不論將來係以
    贈與或遺產辦理移轉，丙方亦均應協同辦理登記轉移乙方（
    即原告）。」，足證系爭下埤段222地號於79年12月26日辦
    理所有權移轉登記時真正受贈人是原告，由原告信託登記在
    被告名下，和被告所簽立之承諾書內容相符。
三、被告則以下列言詞置辯，並聲明：原告之訴駁回。
  (一)系爭222地號土地，並非原告之母陳李不碟先贈與原告後，
    再由原告登記於被告名下，原告主張與事實不符，被告否認
    之：
  1.經查，
  依土地法所為之登記有絕對效力，系爭222地號土地於79年1
    2月26日由陳李不碟登記於被告名下以贈與被告，有土地贈
    與所有權移轉契約書可證。是被告為系爭222地號土地所有
    權人之地位及其登記效力，均應受到法律之絕對保護，不容
    任意予以推翻。而系爭222地號土地乃被告祖母陳李不碟登
    記贈與被告，並非如原告主張，先贈與原告再登記於被告名
    下。原告主張之事實，與事實不符，被告完全否認之，是就
    此自應先由原告舉證證明系爭222地號土地乃陳李不碟贈與
    原告者。
  又無論主張借名或信託登記之委任契約關係，其成立之前
    提要件，仍以系爭借名或信託登記不動產之真正所有權人乃
    該借名或信託登記之委任人。查前揭不動產於79年12月26日
    即由陳李不碟以贈與名義直接移轉登記予被告，有土地贈與
    所有權移轉契約書可證。
  2.退萬步言，依原告所述事實，原告亦未曾取得系爭222地號
    所有權：
  查民法第407條於88年修法刪除前，明文規定：「以非經登
    記不得移轉之財產為贈與者，在未為移轉登記前，其贈與不
    生效力」，而實務則認「移轉登記」為贈與契約之特別生效
    要件，如未移轉登記，則贈與不生效力（參最高法院41年台
    上字第175號判例）。
  本件，原告雖主張系爭222地號於79年間係陳李不碟贈與原
    告，原告借名登記於被告名下。惟依當時民法之規定，陳李
    不碟並未將系爭222地號移轉登記與原告，即其等並未履行
    贈與契約生效之特別要件。是縱如原告所言，陳李不碟贈與
    系爭222地號土地與原告之贈與亦未生效，原告自始即未曾
    取得系爭222地號土地所有權。
  3.系爭承諾書，不足採信：
  原告雖提出「承諾書」，欲證明系爭土地屬於借名登記、並
    反駁被告該土地登記之效力。惟業經被告否認。
  而系爭承諾書上雖有被告之名，但該承諾書上所登載之簽立
    日期當時，被告並不在國內，該份文件自不可能由被告親簽
    。就當時被告不在國內之事實，有被告入出境證明、工作紀
    錄可證。此外，鈞院函詢內政部入出國及移民署，經該署以
    98年04月15日移署資處亦字第0980057493號函覆鈞院內容，
    與被告入出境證明相符，足證被告所言非虛。
  被告於1999年11月24日即已出境、2000年5月14日始又入境
    。換言之，1999（88年）年11月24日至2000（89年）年5 月
    14日期間，被告並不在國內，是系爭承諾書書立日期即1999
    年12月1日當時，被告不在國內，自不可能簽立系爭承諾書
    。
  系爭承諾書書立當時，被告不在國內，不可能於該時簽立承
    諾書，則該承諾書真意即難以如該承諾書所示內容。被告否
    認曾見過系爭承諾書完整書面並在完全瞭解其意思之情況下
    簽立系爭承諾書面。且被告前乃擔任大嘉汽車駕駛短期職業
    補習班共同設立人、福德木業股份有限公司監察人、沙巴福
    德工業股份有限公司股東等職位，因被告需長期間在國外工
    作，就國內事務，有預先書立空白簽名授權書供公司處理公
    務使用之事實。而當時被告所簽之空白授權書是否遭移置利
    用非不可想像。而系爭承諾書所載時間，被告既不在國內，
    無法親簽，則就被告於何時、於何地親見該完整承諾書面、
    並自願書立該承諾書之事實，應由原告負舉證之責。
  又原告於民事呈報狀自承系爭承諾書之日期乃原告所自填，
    而原告所填日期當時，被告並不在國內，被告亦否認見過系
    爭承諾書完整書面，因此該承諾書內容是否可信即有疑義。
  綜上，系爭承諾書上縱有被告之筆跡，但該簽立日期當時被
    告不在國內，是不能證明被告確實知悉該承諾書內容並自願
    簽立，故該承諾書內容不能為被告不利之證明。
  4.綜上，原告僅以承諾書為證，無法證明原告與陳李不碟間曾
    就系爭222地號土地成立贈與之合意，且系爭土地亦無移轉
    登記至原告名下之行為，原告未取得系爭222地號土地之所
    有權。
  (二)原告主張無理由，被告不用將上開土地返還原告：
  1.222地號土地所有權乃陳李不碟所有而無償贈與被告，已屬
    於被告所有，原告就此部分無權主張權利。
  2.221、221-1、263、263-1、263-2地號土地所有權，已因贈
    與並辦妥土地移轉登記而屬於被告所有。除有撤銷贈與之事
    由，原告無權主張返還：
  兩造間就系爭土地之法律關係屬於「贈與」。查系爭不動產
    雖係由原告移轉登記至被告名下，然系爭不動產所以移轉登
    記於被告名下，乃基於兩造合意，由原告移轉登記至被告名
    下以「無償贈與」被告者，兩者間法律關係乃為「贈與」，
    此有土地贈與所有權移轉契約書可證。
  系爭不動產已因贈與生效而「屬於被告所有」。而原告移轉
    系爭土地於被告時，係以「無償贈與」之意思，移轉登記於
    被告名下，且該贈與之法律關係已因移轉登記完成而贈與生
    效，故系爭不動產已因贈與生效而屬於被告所有。就原告主
    張兩者間有借名或信託登記之委任關係存在之事實，被告完
    全否認之。就此自應由原告負舉證之責。
  原告所提承諾書，並非系爭不動產移轉登記當時所立，無法
    推翻系爭土地贈與登記之法律效力。原告雖提出系爭承諾書
    為證，惟系爭承諾書書立當時，被告並不在國內，系爭承諾
    書不足採信，已如前所述。且系爭承諾書上所載簽立時間在
    88年12月1日，而被告因登記取得系爭不動產之時間在80年
    間，兩者相差已有8年。故系爭承諾書顯然並非被告登記取
    得系爭不動產當時所立。被告亦否認該承諾書之內容及被告
    登記取得系爭不動產當時，兩造間即有借名或信託登記之委
    任關係存在之事實。綜上，系爭不動產移轉登記當時，兩造
    間之之法律關係乃為「贈與」。
  且系爭土地原即登記在原告名下，而原告及家族各人名下土
    地甚多，並非只有系爭土地。且原告當時並無需借用或信託
    登記被告名義，而不能登記於原告名下之急迫性原因。況且
    ，若係借名或信託登記之委任，原告於登記時即可為信託登
    記之主張，無需大費周章使用贈與名義贈與被告，並因而繳
    納鉅額贈與稅。原告自始即未說明何以需將系爭土地借名登
    記於被告名下，且原告之主張亦悖反於依土地法所為土地登
    記之公示內容（即兩造移轉登記原因為贈與）。是原告主張
    本件乃借名或信託登記之法律關係顯不可採。
  又依台灣民間習慣，父母有幫子女保管土地所有權狀，而不
    預先交付權狀予子女之習慣，無非恐子女常出門在外，不方
    便保管。惟恐子女權狀遺失產生困擾，或因恐子女突獲鉅產
    而有揮霍、奢侈惡習，故父母代子女保管權狀顯人情之常，
    非不可想像。本件，兩造間乃母子關係，且被告長期在海外
    工作，保管權狀不便。故原告代被告保管系爭土地所有權狀
    ，非不可想像。且原告持有被告土地所有權狀，並無法因此
    證明兩造間於80年間即就系爭不動產有借名或信託登記之委
    任關係存在之事實。
  (三)本件應依贈與之法律關係處理，原告主張借名或信託登記，
    屬於脫法行為，應不予許可：
    本件系爭土地移轉登記於被告名下之法律關係屬於「贈與」
    之事實，業如土地贈與所有權移轉契約書所載。而原告主張
    事實，業經被告否認。而原告所提證物無法證明兩造於間有
    借名或信託登記之法律關係存在，其主張終止委任關係、被
    告應移轉系爭土地登記所有權與原告云云，即無理由。自應
    依贈與之法律關係處理，否則即屬脫法行為。
四、下列事項為兩造所不爭執，應堪認定：
  (一)坐落嘉義市○○段221、221-1、222、263、263-1、263-2地
    號土地現登記於被告名下。
  (二)上開土地除222地號土地外，原為原告所有。原告於80年9月
    26日，分別將221、221-1地號土地登記予被告，於87年9月2
    9日，分別將263、263-1、263-2地號土地贈與登記予被告。
五、本件兩造爭執者，厥為：（本院依兩造主張、抗辯，增列爭
    執事項）
  (一)系爭承諾書是否為被告所簽。
  (二)222地號土地，是否由原告之母陳李不碟贈與原告，再由原
    告登記於被告名下。
  (三)被告是否應將系爭土地返還原告。
六、本院之判斷：
  (一)系爭承諾書是否為被告所簽。
  1.經本院將系爭承諾書上「乙○○」之簽名（編為甲類）；
    被告所書寫之聲請狀及信封原本各1紙、收據及借據原本8
    紙、書信原本5紙、被告98年2月4日當庭書寫姓名筆跡（編
    為乙類），一併送請法務部調查局鑑定，經以歸納分析、特
    徵比對方法鑑定結果，認甲類筆跡與乙類筆跡筆劃特徵相同
    ，有法務部調查局98年2月17日調科貳字第09800059070號鑑
    定書暨鑑定分析表在卷可稽，是原告主張承諾書上「乙○○
    」係被告親簽，尚非無據。
  2.被告固然辯稱：被告曾在國外工作，為了方便授權處理國內
    公司相關事宜，應公司要求，預先書立空白簽名授權供公司
    處理，但授權權限亦僅限於處理被告在該等公司職務範圍事
    宜云云，被告所辯，無非指系爭承諾書係他人在空白授權書
    上自行填寫而成，惟查，承諾書除被告簽名外，均係打字而
    成，且承諾書上有2個簽名（分別在首尾兩行），均在打字
    字體之間，若謂被告先簽名於其上，再由原告繕打內容，勢
    將影響承諾書之編排、內容。而觀諸系爭承諾書內容完整，
    編排整齊，毫無突兀之處，足見系爭承諾書應係先行繕打，
    再由被告簽名於上。被告上開所辯，無足憑採。
  3.被告復辯稱：系爭承諾書登載日期當時，被告並不在國內，
    不可能簽承諾書云云，查被告於88年11月24日出境，至89年
    5 月14日入境乙節，有內政部入出國及移民署移署資處亦字
    第0980057493號函檢附之入出國日期證明書可憑，系爭承諾
    書記載之日期為88年12月1日，該日期被告確實不在國內。
    對此，原告主張：被告簽寫承諾書未記日期，日期是由原告
    填寫等語。本院認為系爭承諾書係被告所為之意思表示，內
    容係被告認知登記其名下土地之權利歸屬，非如票據有發票
    日或到期日、或契約有履行期間等時間因素在內，故時間之
    真偽，應不影響承諾書之效力。況當事人因過失誤填時間、
    或故意倒填時間，亦非無可能。要言之，縱使被告於承諾書
    上之日期不在國內，亦不足以推翻其在承諾書上簽名之事實
    。故而，系爭承諾書為真正乙節，堪以認定。
  (二)222地號土地，是否由原告之母陳李不碟贈與原告，再由原
    告登記於被告名下。
  1.按以非經登記不得移轉之財產為贈與者，在未為移轉登記前
    ，其贈與不生效力，固為修正前民法第407條所明定。惟當
    事人間對於無償給與不動產之約定，如已互相表示意思一致
    ，依同法第153條第1項之規定，其契約即為成立，縱未具備
    贈與契約特別生效之要件，要難謂其一般契約之效力亦未發
    生，故縱使222地號土地未曾登記於原告名下，仍無礙於原
    告受贈之效力。又上開承諾書記載「本人確認目前登記在本
    人名下所有之後列土地係本人母親甲○所有，由母親甲○信
    託登記在本人名下所有，當年移轉登記係分別由本人母親、
    祖母及大哥陳榮塘名下直接以買賣或贈與為原因，移轉登記
    為本人所有。……土地標示：嘉義市○○段…222地號…」
    ，從而，原告受陳李不碟贈與222地號土地，再將之登記於
    被告名下乙情，可以認定。
  2.被告辯稱：222地號土地係陳李不碟贈送與被告云云，並舉
    證人洪敏  為證，洪敏  到庭證稱：79年或80年陳李不碟告
    訴我要把3筆土地給乙○○，因為乙○○財產比較少，那時
    我跟我太太都有在場，她要我太太去辦，講了好幾次云云，
    惟查原告主張其為陳降之獨生女，洪敏  為招贅，陳降雖收
    養陳國安為子，但所有財產均歸原告掌握，並提出合約書1
    份為證，被告、洪敏  均不否認，則陳李不碟生前將財產贈
    與獨生女之原告，並無悖常情。再參酌原告與洪敏  共育有
    5男1女，被告並非獨子，又長年在國外，陳李不碟實無獨厚
    被告，將財產贈與被告之必要。遑論洪敏  之證詞與系爭承
    諾書上之記載不符。故證人洪敏  之證詞，不足採信。
  (三)被告是否應將系爭土地返還原告。
  1.按信託法第1條規定：「稱信託者，謂委託人將財產權移轉
    或為其他處分，使受託人依信託本旨，為受益人之利益或為
    特定之目的，管理或處分信託財產之關係。」，故信託關係
    之受託人除受有財產外，對該財產尚有管理或處分之權。系
    爭承諾書固然記載「本人確認目前登記在本人名下所有之後
    列土地係本人母親甲○所有，由母親甲○信託登記在本人名
    下所有」，然復有「本人同意全權交由母親甲○管理、使用
    、收益及處分」之記載，則被告應無管理或處分系爭土地之
    權利。從而，兩造間之法律關係自非信託關係可比，而係借
    名登記契約。
  2.按當事人約定，一方（借名者）經他方（出名者）同意，而
    就屬於一方現在或將來之財產，以他方之名義，登記為所有
    人或其他權利人，即為借名契約。而在現行法下，借名契約
    乃無名契約，著重當事人間之信任關係，依私法自治原則，
    自無不可，應屬合法有效之契約，故當事人間之權利義務，
    契約未約定者，則以補充解釋之方法定之，並參考民法關於
    委任之相關規定，類推適用委任關係終止、消滅之規定（最
    高法院91年度台上字第1871號民事判決參照）。又當事人之
    任何一方得隨時終止委任契約，民法第549條第1項亦定有明
    文。準此，借名登記契約類推適用委任契約關於終止規定之
    結果，契約當事人之任何一方得隨時終止借名登記契約。本
    件兩造間成立借名登記契約，已如前述，原告以訴狀之送達
    為終止借名登記契約之意思表示，訴狀於97年11月11日送達
    被告，有本院送達證書可證，是兩造間之借名登記契約已於
    97年11月11日終止，堪予認定。原告既已合法終止上開借名
    登記契約，則其本於借名登記契約終止後之返還登記請求權
    ，請求如主文第1項所示，即屬有據。
七、綜上所述，原告本於終止借名登記契約後之返還登記請求權
    ，請求如主文第1項所示，為有理由，應予准許。
八、本件事證已臻明確，兩造其餘攻擊防禦方法及舉證，核與判
    決無影響，毋庸一一論列，併此敘明。
九、結論：本件原告之訴為有理由，依民事訴訟法第78條之規定
    ，判決如主文。
中    華    民    國    98    年    6     月    24    日
                  民事第一庭法  官  張鶴齡
以上正本係照原本作成
如對本判決上訴須於判決送達後20日內向本院提出上訴狀
中    華    民    國    98    年    6     月    24    日
                            書記官  王博昭
附表
┌───┬──────┬────┬────────┐
│編  號│地        段│地    號│面積（平方公尺）│
│      │            │        │                │
├───┼──────┼────┼────────┤
│  1   │嘉義市○○段│  221   │    181.97      │
├───┼──────┼────┼────────┤
│  2   │同上        │  221-1 │    1.87        │
├───┼──────┼────┼────────┤
│  3   │同上        │  222   │    179.08      │
├───┼──────┼────┼────────┤
│  4   │同上        │  263   │    2318.92     │
├───┼──────┼────┼────────┤
│  5   │同上        │  263-1 │    6.17        │
├───┼──────┼────┼────────┤
│  6   │同上        │  263-2 │    1.60        │
└───┴──────┴────┴────────┘


司法院資訊處製作；財團法人民間司法改革基金會備份。
